臺灣高等法院刑事判決
110年度上易字第1794號
上　訴　人　臺灣桃園地方檢察署檢察官
被　　　告　陳廷微　
　　　　　　　　　　
　　　　　　　　　　
　　　    　施湘芸　
　　　　　　　　　　
　　　　　　　　　　
　　　　　　　　　　
共      同
選任辯護人　吳存富律師
　　　　　　林品君律師
上列上訴人因被告等違反人口販運防制法案件，不服臺灣桃園地
方法院109年度易字第1160號，中華民國110年9月29日第一審判
決（起訴案號：臺灣桃園地方檢察署108年度偵字第18522號），
提起上訴，本院判決如下：
    主  文
上訴駁回。
    理  由
一、公訴意旨略以：被告陳廷微、施湘芸係母女關係，為滿足免
    費人力需求，減省聘僱保母、清潔工及家事工之額外成本，
    由被告陳廷微於民國101年8月16日起以照顧其母親陳○碧為
    名義，透過仲介張○曼（所涉違反人口販運防制法罪嫌，另
    經臺灣桃園地方檢察署為不起訴處分）聘用印尼籍家庭看護
    工即代號E（真實姓名年籍詳卷，下稱E女），利用E女無法
    在臺灣勞動市場自由找尋雇主，苟不願承擔遭期前解約遣返
    風險，往往只能選擇容忍雇主不法勞動指揮之現實，且因E
    女來台前已借貸大筆款項，如未配合雇主非法工作安排將血
    本無歸，以及其對臺灣環境陌生、不諳我國語言與勞動基準
    法等相關法令，復舉目無親，更兼以與被告2人具有上司與
    部屬之上對下主從關係，顯然難以求助之弱勢困境，被告2
    人竟共同意圖營利，基於使人從事勞動與報酬顯不相當之犯
    意聯絡，而接續於下列之聘僱期間，分別對E女為以下行為
    ：
  ㈠自101年8月16日起至104年5月17日止（下稱A期間）：
　　由被告施湘芸扣留E女之護照、居留證、存摺等重要文件，
    要求E女不得使用手機，限制E女之通訊自由，迫使E女居於
    渠等實力支配下，令E女每週一至週五至被告施湘芸居住之○
    ○市○○區○一路**號之○○金屬企業有限公司（下稱○○公司）營
    業址、週五下午至週日至被告陳廷微與親戚居住之○○市○○區
    ○○路**巷*弄**號2樓、臺北市○○區○○路**巷*弄**號*樓等地
    （下稱○○居處），自上午7時許起至晚上10時或12時許止，
    從事照顧被告施湘芸2名幼子、幫小孩洗澡、餵小孩吃飯等
    褓母工作，及負擔掃地、拖地、掃廁所、擦窗戶、擦桌子、
    洗衣服、寵物照顧清潔等家事勞動，使E女從事諸多許可外
    之工作，每日工時長達15至17小時，全無休假，卻僅按較為
    低廉之外籍家庭監護工薪資標準，給付E女每月新臺幣（下
    同）15,840元之工資，使E女之勞動與報酬顯不相當，且未
    實際給付現金，而藉口將薪資匯入E女於聯邦銀行大園分行
    開立之帳戶（帳戶號碼詳卷，下稱E女帳戶），並扣留其存
    摺、印章，苛扣E女薪資使其無法自由使用金錢，尚禁止E女
    單獨外出及與其他印尼籍移工交談，限制其行動自由及言論
    自由。嗣104年5月17日E女工作期滿欲返回印尼，被告施湘
    芸竟僅支付E女50,000元，苛扣E女所餘薪資172,749元，E女
    因擔心無法取得該苛扣薪資，只得於104年5月25日再次來臺
    繼續工作。
　㈡自104年5月25日起至107年5月25日止（下稱B期間）：
　　由被告陳廷微透過直聘方式聘僱E女從事家庭看護工一職；
    而由施湘芸扣留E女自印尼攜帶之黑莓手機，限制E女之通訊
    自由，致E女每隔2、3個月始能經被告施湘芸允許撥打上開
    公司電話與印尼家屬取得聯繫；並要求E女從事照顧被告施
    湘芸之幼子、在○○公司及○○居處從事家庭幫傭、自106年1月
    28日起照顧被告施湘芸胞妹施綉筠甫出生之幼女等諸多許可
    外之工作，亦僅以較低廉之外籍家庭看護工薪資標準，支付
    E女每月15,840元之工資，致E女之勞動與報酬顯不相當，尚
    於104年10月7日以狗飼料因淹水受潮為由，苛扣E女薪資1,0
    65元。嗣因E女無法忍受剝削，遂於107年5月間以印尼文書
    寫求救紙條丟擲於屋外，經同為印尼籍家庭看護工WIWI SUT
    IA***拾獲並報警處理，經警將E女帶回安置。被告施湘芸於
    E女安置後之107年8月1日，始支付E女上開A、B期間之加班
    費及部分積欠薪資82,671元，並歸還E女護照、存摺等私人
    物品。因認被告2人涉嫌違反人口販運防制法第32條第2項之
    意圖營利，利用不當債務約束、他人難以求助之處境，使人
    從事勞動與報酬顯不相當之工作罪嫌。
二、按犯罪事實應依證據認定之，無證據不得認定其犯罪事實；
    又不能證明被告犯罪者，應諭知無罪之判決，刑事訴訟法第
    154條第2項、第301條第1項分別定有明文。次按刑事訴訟法
    上所謂認定犯罪事實之證據，係指足以認定被告確有犯罪行
    為之積極證據而言，該項證據自須適合於被告犯罪事實之認
    定，始得採為斷罪資料。且認定不利於被告之事實，須依積
    極證據，苟積極證據不足為不利於被告事實之認定時，即應
    為有利於被告之認定，更不必有何有利之證據。如未能發現
    相當證據，或證據不足以證明，自不能以推測或擬制之方法
    ，以為裁判之基礎。又刑事訴訟上證明之資料，無論其為直
    接或間接證據，均須達於通常一般之人均不致有所懷疑，而
    得確信其為真實之程度，始得據為有罪之認定，若其關於被
    告是否犯罪之證明未能達此程度，而有合理性懷疑之存在，
    致使無從形成有罪之確信，即不得遽為不利被告之認定，此
    分別有最高法院29年上字第3105號、30年上字第816號、40
    年台上字第86號、76年台上字第4986號判例可資參照。次按
    人口販運防制法第32條第2項之規定，以行為人主觀上有「
    意圖營利」，並利用「不當債務約束」或「他人不能、不知
    或難以求助之處境」，而「使人從事勞動與報酬顯不相當之
    工作」，始謂該當。考其立法理由，係因應實務上常見人口
    販運集團以偷渡費用、假結婚費用、利息等各種名目不斷增
    加被害人所負之債務，並以此種不當債務造成被害人心理之
    約束，迫使其因無法清償而違反意願提供勞務，或利用被害
    人非法入境、非法居留、語言不通而不能、不知或難以求助
    之處境，迫使被害人提供勞務，而被害人實際所能取得之報
    酬，衡諸被害人之主觀認知及客觀一般人之通念均認顯不合
    理之案例。是本罪之目的在於預防、禁止與懲治性剝削、勞
    力剝削、切除器官剝削等犯行，因認該法之「意圖營利」，
    並非指行為人單純之獲利，應限於已達「剝削」程度者，始
    足當之。
三、公訴意旨認被告2人涉犯上開罪名，係以被告2人之供述、證
    人即告訴人E女、同案被告即仲介人員張○曼、WIWI SUTIA**
    *之證述、勞動部104年6月17日勞動發事字第1040565093號
    函（下稱勞動部函令）、勞動部勞動力發展署107年6月22日
    發管字第1070315145號函暨附件即告訴人E女自104年8月9日
    起至107年6月14日止撥打1955勞工諮詢專線紀錄、從事就業
    服務法第46條第1項第8款至第10款規定工作之外國人委任跨
    國人力仲介辦理就業服務事項契約、臺北榮民總醫院桃園分
    院健康檢查證明、勞動契約、E女清點明細表、扣款品項及
    金額明細表、中華電信股份有限公司106年7月、10月、12月
    、107年2月、5月、6月通話明細表、104年6月25日至107年5
    月25日之印尼勞工薪資表、求救紙條、聯邦銀行大園分行存
    摺封面及內頁影本、聯邦銀行108年12月23日聯業管（集）
    字第10810373465號函（下稱聯邦銀行函覆）暨所附告訴人E
    女帳戶自101年8月1日起至107年8月31日之交易明細表、告
    訴人薪資計算式等件為其論據。
四、訊據被告2人均矢口否認涉有上開犯行，辯稱：陳廷微固以
    照顧陳○碧名義聘用E女為家庭看護工，實際上係由施湘芸指
    揮監督E女從事照顧幼子、家庭幫傭、清潔等家事勞動工作
    ，惟並未限制E女之行動及通訊自由，E女係主動交出護照、
    居留證、健保卡、手機、帳戶存摺、印章等物品給施湘芸及
    ○○公司員工保管云云。
五、經查：
　㈠被告2人為母女，由被告陳廷微於101年8月16日以照顧其母陳
    ○碧為名義，透過仲介張○曼聘用印尼籍家庭看護工之告訴人
    E女來台工作；E女在台工作之A期間，未實際為陳○碧之看護
    工作，而係受被告施湘芸指揮監督，於每週一至週五至○○公
    司營業址、週五下午至週日至內湖2居處，自上午7時許至晚
    上10時或12時止，從事照顧被告施湘芸2名幼子等保母工作
    ，及負擔掃地、拖地、掃廁所、擦窗戶、擦桌子、洗衣服、
    寵物照顧清潔等家庭幫傭之家事勞動工作，E女於A期間之薪
    資為每月15,840元，並未按月領取現金，而係由被告施湘芸
    不定期匯入款項至E女帳戶，E女之帳戶存摺、護照、居留證
    等重要文件則均由被告施湘芸之員工邱美玉保管；嗣E女於1
    04年5月17日工作期滿返回印尼，經被告施湘芸給付E女50,0
    00元，復於104年5月25日由被告陳廷微以直聘方式再聘僱E
    女為陳○碧之家庭看護工，而E女在台工作之B期間，仍未實
    際為陳○碧之看護工作，而係由被告施湘芸指揮監督，在○○
    公司營業址、內湖2居處從事相同照顧被告施湘芸幼子之保
    母工作、家庭幫傭之家事勞動工作，且自107年2月起另需照
    顧施琇筠之新生兒，E女於B期間之薪資為每月15,840元，亦
    未按月領取現金，亦由被告施湘芸不定期匯入款項至E女帳
    戶，此期間E女之護照、居留證、存摺、印章及自印尼帶來
    之黑莓手機亦由邱美玉保管；嗣E女於107年5月間以印尼文
    書寫求救紙條丟擲於屋外，經WIWI SUTIA***拾獲並報警處
    理，經警將E女帶回安置，被告施湘芸於E女被安置之107年8
    月1日，另交付E女82,671元，並歸還E女護照、存摺等文件
    等情，業據被告2人所供承，核與告訴人E女指述情節大致相
    符，並有證人WIWI SUTIA***、張○曼、施琇筠、邱美玉、被
    告2人之表親楊美玲證述在卷，且有監護工勞動契約、勞動
    部函令、雇主直接聘僱外國人申請書等件在卷可稽，堪認屬
    實。
　㈡被告2人所為，確已不當限制E女之行動、通訊及經濟自由：
  ⒈據證人即告訴人E女證稱：被告2人有交代伊不能單獨外出，
    要出去都要跟被告2人一起，只有倒垃圾時可以自己去地下
    室丟，因為每次要求都會被罵，所以伊也沒有要求要單獨外
    出，伊有次在內湖處所下車時與印尼同鄉打招呼，尚被施湘
    芸禁止，且因其住處及工作處所管理室外有監視器，所以縱
    使被告2人不在家，伊也無法外出；伊的護照、居留證是施
    湘芸要求伊交付保管等語（見臺灣桃園地方檢察署〈下稱桃
    園地檢署〉107年度他字第8393號卷〈下稱他卷〉第22至23、28
    、140至143頁、原審卷一第245至246、252頁），而E女在台
    工作之A、B期間，並無例假日或休假日，且護照、居留證均
    由被告施湘芸之員工邱美玉保管，而置於被告施湘芸之實力
    支配之下，均如前述，堪認E女之行動自由確受被告2人不當
    限制。被告施湘芸固辯稱：上開證件係E女怕弄丟才主動交
    付伊保管，伊家庭及員工旅遊也有邀E女一同參與，但E女都
    寧願待在家裡云云，然除與E女上開所證該等證件均係被告
    施湘芸要求始交付保管等語相左外，衡以居留證為證明E女
    在台合法居留之文件，護照亦攸關其國籍及返國之必要身分
    證件，若非出於雇主之要求，實難想像會由在外國工作之勞
    工主動交由他人持有保管，且E女工作之性質即為雇主之家
    庭成員照護及家事勞動，在台工作期間業已全年無休，縱參
    與雇主所舉辦之家庭或員工旅遊，可想見在該旅遊期間仍須
    依雇主指示進行日常工作，殊無休憩或自由行動放鬆身心之
    可能，無解於E女行動自由長期受不當限制之狀況，被告施
    湘芸上開辯解自屬無據。
  ⒉證人即告訴人E女復證稱：伊第1次來台時，施湘芸有說3個月
    時讓伊聯繫家人，但實際上6個月後才讓伊聯繫，因為施湘
    芸叫伊不要太常打電話回家，怕伊會想家；第2次來台的時
    候，因為家人說前3年都無法聯繫，所以伊有帶一支黑莓手
    機，但施湘芸不同意，要伊交出手機保管，並說要用電話再
    跟她說，要用公司電話打，每次都是施湘芸幫忙撥號，施湘
    芸不讓伊自行撥打，每3個月才能打1次回印尼，伊沒有自由
    與他人通電話之機會；伊的薪資是直接匯入帳戶，但施湘芸
    只有工作前半年有提供匯款明細，之後就沒有給伊看過，只
    有在伊要求寄錢回印尼時才會要伊簽收薪資明細，伊不確定
    雇主有沒有定期匯款，帳戶存摺、印章均由施湘芸保管，伊
    平常身上不會有錢，有消費需要時要跟施湘芸講由其代墊購
    買等語（見偵卷二第8至9、108至109頁、原審卷一第241至2
    56頁），而依E女帳戶交易明細觀之，該帳戶自101年8月起
    至107年8月間僅有15筆款項匯入，金額為371元至5,237元不
    等（參偵卷二第121至122頁），除可認被告2人並未按月給
    付E女薪資外，衡以E女之帳戶存摺、印章、手機均由被告施
    湘芸保管，撥打電話、使用金錢亦均需經其同意，通話時間
    、消費金額及數量亦有嚴格限制，使E女除已無行動自由外
    ，亦無從藉與親友通話、自主消費購物之方式抒解壓力，堪
    認其通訊及經濟自由亦受被告2人不當限制。
　㈢本件依檢察官之舉證，尚難證明被告2人確有營利之意圖：
　　被告2人未確實按月給付E女薪資，亦不當限制E女行動、通
    訊及經濟自由，固如上述，然其等對E女積欠之款項，經本
    院計算如下：
　⒈被告2人於A、B期間應給付E女之總薪資為1,268,388元：
　  ①依雙方勞動契約第3條所載（參不公開他卷第23至37頁），
        E女每月工資為15,840元，計算A期間（共33個月）、B
        期間（共36個月），總工資應為1,092,960元（15,840
        元×69月）。
　  ②依該契約第4.1條所載，服務1年以上，每年應有以每日528
        元計算特別休假7日之折發工資3,696元，計算A、B期間
        共5年9月（5.75年），應有17,556元（3,696元×4.75年
        ）。
　  ③依該契約第4.3條所載，每7日應有1日休假加班費528元，
        計算A、B期間共299週應有157,872元（528元×299週）
        。
　  ④小計：E女於A、B期間之總薪資應為1,268,388元（1,092,9
        60元＋17,556元＋157,872元）。
　⒉被告2人已給付E女811,589元（不含本案案發後方給付E女之8
    2,671元）：
　  ①依E女帳戶存摺、聯邦銀行上開函覆及所附E女帳戶交易明
      細所載（參不公開他卷第87至89、97至102頁），被告2人
      於101年11月1日至107年4月2日間，分別有匯款至E女帳戶
      共373,559元。
　  ②依匯出匯款單據所載（參不公開偵卷第409至419頁），被
      告施湘芸有為E女匯款至印尼，分別於102年9月5日匯款54
      ,059元、103年7月22日匯款47,988元、106年6月8日匯款1
      65,980元、107年4月21日匯款120,003元，總計匯款共388
      ,030元；另依E女所述，被告施湘芸尚有於E女104年5月返
      回印尼時給付50,000元。
　  ③小計：被告2人此部分已給付E女811,589元（373,559元＋38
        8,030元＋50,000元）。
　⒊E女應負擔費用而由被告2人代墊或預扣共399,465元（不含被
    告2人直聘E女之B期間，另行給付張○曼之仲介費35,000元）
    ：
　　①依E女印尼勞工信用貸款繳款單所載（參不公開偵卷第399
        至407頁），被告2人自101年11月至102年6月間有為E女
        繳付每月貸款9,525元共9期，共85,725元（9,525元×9
        期）。
　　②依E女薪資單所載（參不公開偵卷第421至427頁），被告2
        人預扣仲介服務費109,500元（A期間共55,500元〈1,800
        元×12月＋1,700元×12月＋1,500元×9月〉、B期間共54,000
        元〈1,500元×36月〉）、健保費18,672元（A期間共8,448
        元〈每月256元×33月〉、B期間共10,224元〈每月284元×36
        月〉）、健檢費16,000元（2,000元×8次）、入境居留證
        費用6,000元（3,000元×2）、傷寒檢驗500元；另依E女
        雜支計算表所載（參不公開偵卷第429至435頁），被告
        2人尚為E女代墊雜支費用53,068元（A期間共18,484元〈
        4,607元＋3,045元＋10,832元，不包含偵卷第433頁所載
        「莉曼仲介費35,000元」〉、B期間共34,584元）。
　　③小計：被告2人此部分為E女預扣或代墊289,465元（85,725
        元＋109,500元＋18,672元＋16,000元＋6,000元＋500元＋53,
        068元）。
　⒋從而，被告2人於A、B期間共積欠E女167,334元（1,268,388
     元－811,589元－289,465元，不含本案事發後方歸還之82,67
     1元），即約短付E女應得薪資之13％（167,334元÷1,268,38
     8元×100％），衡其欠款比例尚非甚鉅，況E女固受指示從事
     許可外之幼兒保母、家庭幫傭、家事勞動等諸多職務，惟
     亦免除原應負擔之老人照護工作，兩相比較下難以評斷其
     勞動與報酬確屬顯不相當，亦難認被告2人使A女從事許可
     外勞務工作因而獲利之程度已達「剝削」之地步，依前開
     說明，尚難認被告2人確具人口販運防制法第32條第2項所
     指「營利」之主觀意圖。
六、綜上所述，檢察官所舉證據，尚未足以證明被告2人確意圖
    營利而為人口販運防制法第32條第2項所指犯行，無法使本
    院形成被告有罪之心證，應為被告2人無罪之諭知。
七、駁回上訴之理由：
　　原審認定E女之行動、通訊自由未受限制，固有未洽，然同
    認被告2人犯行尚難遽謂該當人口販運防制法第32條「意圖
    營利」之要件，而判決被告無罪，核其認定結果於法並無違
    誤。檢察官提起上訴，主張E女處於難以求助之狀態，且勞
    動與報酬顯不相當，固非全然無據，然仍未舉證證明被告2
    人確意圖營利已達「剝削」之程度，本院對此仍無法形成確
    信，其上訴仍無理由，應予駁回。至被告2人使外籍移工從
    事與許可範圍不符之工作，及尚有積欠薪資未給付E女，自
    應另負民事賠償及行政裁罰之責任，附此敘明。
據上論斷，應依刑事訴訟法第368條，判決如主文。
本案經檢察官蕭佩珊提起公訴，檢察官蔡宜均提起上訴，檢察官
朱婉綺、陳慧玲到庭執行職務。
中　　華　　民　　國　　111 　年　　6 　　月　　30　　日
                  刑事第八庭  審判長法　官  陳世宗
                                    法　官  呂寧莉
                                    法　官  林呈樵
以上正本證明與原本無異。
不得上訴。
                                    書記官  謝雪紅
中　　華　　民　　國　　111 　年　　6 　　月　　30　　日